臺灣高等法院民事判決
111年度上字第726號
上  訴  人  陳清和    
訴訟代理人  簡正民律師
被  上訴人  林志青（原名林志晴）
上列當事人間請求返還借款事件，上訴人對於中華民國111年4月
15日臺灣新北地方法院110年度訴字第2942號第一審判決提起上
訴，並為訴之追加，本院於111年9月13日言詞辯論終結，判決如
下：
    主      文
上訴駁回。
被上訴人應給付上訴人新臺幣貳佰萬元，及自民國一百一十年九
月二十八日起至清償日止，按年息百分之五計算之利息。
其餘追加之訴駁回。
第二審（含追加之訴）訴訟費用由被上訴人負擔。
    事實及理由
壹、程序方面：
    按當事人於第二審為訴之變更、追加，非經他造同意，不得
    為之，但請求之基礎事實同一者，不在此限，民事訴訟法第
    446條第1項準用第255條第1項第2款規定甚明。上訴人於原
    審依消費借貸之法律關係即民國109年9月23日口頭借貸契約
    、109年9月28日借貸契約書（見原審卷第57、59頁，下稱系
    爭契約）請求被上訴人返還借款新臺幣（下同）200萬元（
    下稱系爭借款），及自109年9月28日翌日起至清償日止，按
    年息16%計算之利息（見原審卷第11、13、73、74頁），於
    本院審理中，基於同上事實，追加依109年9月23日切結書（
    見原審卷第61頁，下稱系爭切結書）及民法第179條為請求
    權基礎，並追加利息及違約金部分之請求為：自109年9月28
    日起至110年7月19日止，按年息20%計算之利息；及自110年
    7月20日起至清償日止，按年息16%計算之遲延利息；及自11
    0年3月28日翌日起至清償日止以每日每萬元以30元計算之違
    約金（見本院卷第130、217至218頁），核與原訴之基礎事
    實同一，依上說明，雖被上訴人不同意（見本院卷第131頁
    ），仍應予准許，合先敘明（另上訴人追加被告陳彥瑋及備
    位聲明部分，經本院另以裁定駁回，茲不贅述，特此指明）
    。
貳、實體方面：
一、上訴人主張：被上訴人於109年9月間為取得登記在陳彥瑋名
    下之臺北市○○路0段0巷00號房地（下稱系爭房地）之不動產
    抵押權（下稱系爭抵押權），向伊借款200萬元（即系爭借
    款），約定借款期間自109年9月28日起至110年3月28日止，
    借貸利息以月利率3%計算、遲延利息以年息20%計算、違約
    金以每日每萬元以30元計算，並設定系爭抵押權予伊為擔保
    ，伊於109年9月23日同意，兩造成立口頭借貸契約，被上訴
    人即交付其用印之系爭切結書，伊始同意由被上訴人代刻伊
    印章蓋用於系爭契約及辦理設定系爭抵押權，並於109年9月
    28日自伊玉山銀行東湖分行、帳號0000000000000號帳戶（
    下稱玉山銀行帳戶）匯款200萬元至被上訴人指定之訴外人
    顯德投資有限公司（下稱顯德公司）永豐銀行西湖分行、帳
    號00000000000000號帳戶（下稱永豐銀行帳戶）。惟清償期
    屆至，被上訴人未依約還款，自應返還系爭借款並加計系爭
    契約所載之利息等語。爰依消費借貸之法律關係即109年9月
    23日口頭借貸契約、系爭契約，求為命被上訴人給付200萬
    元，及自109年9月28日翌日起至清償日止，按年息16%計算
    之利息。並聲請准供擔保後宣告假執行。原審為上訴人敗訴
    之判決，其提起上訴，另於本院主張被上訴人於系爭切結書
    承認對伊有返還系爭借款之義務，倘認兩造間未成立借貸契
    約，則依不當得利法律關係，被上訴人仍應返還其利益即系
    爭借款，並依民法第182條加計自知無法律上原因時即109年
    9月28日起計算之利息，爰追加依系爭切結書、民法第179條
    規定為請求權基礎；並追加自109年9月28日起至110年7月19
    日止，按年息20%計算之利息；及自110年7月20日起至清償
    日止，按年息16%計算之遲延利息；及自110年3月28日翌日
    起至清償日止以每日每萬元以30元計算之違約金。上訴及追
    加之訴聲明：㈠原判決廢棄。㈡被上訴人應給付上訴人200萬
    元，及自109年9月28日起至110年7月19日止，按年息20%計
    算之利息；及自110年7月20日起至清償日止，按年息16%計
    算之遲延利息；及自110年3月28日翌日起至清償日止以每日
    每萬元以30元計算之違約金。
二、被上訴人則以：伊非借款人，借款人是陳彥瑋，陳彥瑋簽署
    系爭契約、簽發本票給上訴人，並提供系爭房地設定系爭抵
    押權予上訴人，依民間借貸慣例，伊是金主代言人，其他借
    款人擔心會出問題，同意統一由伊處理，故將借貸款項匯至
    伊設立之顯德公司永豐銀行帳戶。系爭房地業經上訴人等債
    權人向原法院聲請110年度司執字第57286號強制執行事件（
    下稱系爭執行事件）拍賣以清償系爭借款，上訴人本件請求
    係重複受償。伊雖簽立系爭切結書約定伊願負責歸還系爭契
    約所載之借款，惟上訴人未回應同意且提出其他條件，已變
    更系爭切結書之約定，況上訴人未在系爭切結書上蓋章等語
    置辯。答辯聲明：上訴及追加之訴均駁回。
三、兩造不爭執事項（見本院卷第73、74頁）：
  ㈠上訴人於109年9月28日由其玉山銀行帳戶匯款200萬元至被上
    訴人指定之顯德公司永豐銀行帳戶（見原審卷第21頁匯款申
    請書影本）。
  ㈡被上訴人交付上訴人之「借貸契約書」（即系爭契約），記
    載甲方陳清和等4人於109年9月28日借款900萬元（陳清和貸
    款200萬元整）予乙方陳彥瑋、連帶保證人為林瑞棉，借款
    期間自109年9月28日起至110年(誤載為109年) 3月28日止，
    利息以月利率百分之3計算，遲延利息以年息20%計算，違約
    金以每日每萬元，30元計算之，期滿乙方應將全部借款及利
    息一併償還甲方（見原審卷第57至59頁借貸契約書影本）。
  ㈢陳彥瑋將其所有之系爭房地設定系爭抵押權予上訴人（見本
    院卷第151至159頁）。
  ㈣被上訴人於109年9月23日出具系爭切結書並於其上用印章交
    上訴人收執（見原審卷第61頁）。
四、兩造爭執事項：
　　上訴人依109年9月23日口頭借貸契約及系爭契約，並追加依
    系爭切結書、民法第179條規定，請求被上訴人給付系爭借
    款本息、違約金，有無理由？
五、得心證之理由：
　㈠上訴人依109年9月23日口頭借貸契約及系爭契約請求部分：
　⒈按稱消費借貸者，謂當事人一方移轉金錢或其他代替物之所
    有權於他方，而約定他方以種類、品質、數量相同之物返還
    之契約，民法第474條第1項定有明文。即消費借貸者，於當
    事人間必本於借貸之意思合致，而有移轉金錢或其他代替物
    之所有權於他方之行為，始得當之。如原告主張與被告有消
    費借貸關係存在者，自應就該借貸意思互相表示合致及借款
    業已交付之事實，均負舉證之責任，若原告先不能舉證，以
    證實自己主張之消費借貸事實為真實，則被告就其抗辯事實
    ，即令不能舉證，或其所舉證據尚有疵累，亦應駁回原告之
    請求（最高法院98年度台上字第1045號、74年度台上字第91
    3號判決意旨參照）。本件上訴人主張兩造間就系爭借款有
    消費借貸契約存在，固提出匯款申請書、系爭契約及系爭切
    結書等件為據(見原審卷第21、57至59、61頁)，被上訴人雖
    不爭執上開書證之真正，及上訴人於109年9月28日匯款200
    萬元至伊指定之顯德公司永豐銀行帳戶，然否認系爭借款之
    借貸契約係存在兩造間，依上說明，自應由上訴人舉證證明
    兩造間就系爭借款有借貸意思合致。
　⒉查，系爭契約業已載明係由甲方陳清和即上訴人於109年9月2
    8日借款200萬元予乙方陳彥瑋、連帶保證人為林瑞棉，借款
    期間自109年9月28日起至110年3月28日止，利息以月利率百
    分之3計算，遲延利息以年息20%計算，違約金以每日每萬元
    ，30元計算之，期滿乙方應將全部借款及利息一併償還甲方
    ，陳彥瑋並提供其所有系爭房地設定系爭抵押權予上訴人（
    見不爭執事項㈡、㈢所載）；又被上訴人於109年9月23日出具
    系爭切結書並於其上用印後交上訴人收執（見不爭執事項㈣
    所載），觀諸系爭切結書記載：「兹本人（即被上訴人）切
    結同意由陳清和借款新台幣貳佰萬元整，給予債務人陳彥瑋
    先生以台北市○○區○○路○段○巷00號房舍作為設定抵押權，此
    筆借款滿六個月後，無論任何原因，都由本人負責歸還給予
    陳清和新台幣貳佰萬元本金另加應付利息，再將債權轉讓予
    林志晴。此致 陳清和…立切結書人：林志晴」（見原審卷第
    61頁），兩造於本院審理中亦自承：「（問：109年9月23日
    的切結書就是約定被上訴人要負責還原審卷第57頁借貸契約
    書的借款本息？）上訴人答：是的。被上訴人簽切結書交給
    我後，我也同意切結書的內容，才授權被上訴人處理本件借
    款的事情。我也有授權被上訴人刻我的印章來用。被上訴人
    答：我有簽切結書給上訴人…上訴人有取走切結書。切結書
    是約定我願意負責歸還本件借貸契約書所載的借款…」（筆
    錄見本院卷第131頁），可知被上訴人係於109年9月23日簽
    立系爭切結書交上訴人收執，上訴人始同意借款200萬元予
    陳彥瑋，並委由被上訴人代其辦理與陳彥瑋簽訂系爭契約及
    設定系爭抵押權；佐以證人陳彥瑋亦證述：「（問：原審卷
    第57頁之借貸契約書是否有簽立？是向何人借款？）答：我
    有簽，是透過林志青，由林志青去幫忙找願意借錢給我的人
    …但是林志青去找誰我沒有意見，只要願意借錢給我就好，
    借貸契約書之前就簽好了…」（筆錄見本院卷第69頁），可
    知陳彥瑋亦委由被上訴人代其向上訴人借貸系爭200萬元。
    綜此，足徵被上訴人抗辯系爭借款之借貸意思合致即系爭契
    約，係存在上訴人與陳彥瑋間等語，自屬可採。此外，上訴
    人未舉證證明兩造有於109年9月23日另成立口頭借貸契約，
    是上訴人依109年9月23日口頭借貸契約及系爭契約，請求被
    上訴人給付系爭借款本息、違約金，係屬無據，不應准許。
　㈡上訴人依系爭切結書請求部分：
　⒈按當事人互相表示意思一致者，無論其為明示或默示，契約
    即為成立，民法第153條第1項定有明文。上訴人主張被上訴
    人依系爭切結書約定，應給付伊系爭借款本息、違約金，為
    被上訴人否認，並以前詞置辯。查，被上訴人於109年9月23
    日簽立系爭切結書，表明「…此筆借款（即系爭借款）滿六
    個月後，無論任何原因，都由本人負責歸還給予陳清和新台
    幣貳佰萬元本金另加應付利息…」及將該切結書交予上訴人
    ，上訴人始同意由被上訴人代其辦理與陳彥瑋簽立系爭契約
    及設定系爭抵押權，上訴人復於109年9月28日由其玉山銀行
    帳戶匯款200萬元至被上訴人指定之顯德公司永豐銀行帳戶
    等情，已如前述，足徵兩造就系爭切結書之約定，已達成意
    思合致；又系爭契約約定系爭借款期間係「自109年9月28日
    起至110年3月28日止」，則系爭借款迄至110年9月27日已屆
    期滿6個月，上訴人迄未受償任何款項，亦為被上訴人所不
    爭執（見本院卷第133、134頁），是上訴人依系爭切結書之
    約定向被上訴人請求給付系爭借款本金即200萬元，係屬有
    據。
　⒉次按給付有確定期限者，債務人自期限屆滿時起，負遲延任
    ；應付利息之債務，其利率未經約定，亦無法律可據者，週
    年利率為百分之五，民法第229條第1項、第203條分別定有
    明文。如上所述，被上訴人依系爭切結書約定，應給付上訴
    人系爭借款之期限至110年9月27日已屆滿，又兩造固有約定
    被上訴人應給付利息，然未約定利率，則依上規定，上訴人
    就系爭借款200萬元，請求被上訴人給付自期滿之翌日即同
    年月28日起至清償日止，按法定利率年息5%計算之遲延利息
    ，亦屬有據，應予准許，逾此即屬無據，不應准許。
　⒊被上訴人雖抗辯上訴人未同意系爭切結書之約定，未於其上
    簽章，嗣又變更系爭切結書之約定；況系爭房地業經上訴人
    等向原法院聲請系爭執行事件拍賣以清償系爭借款，上訴人
    本件請求係重複受償云云。然查，兩造就系爭切結書之約定
    已達成意思合致，系爭切結書之契約關係即為成立，且非要
    式行為，縱上訴人未於其上簽章，亦無礙此契約之成立，且
    被上訴人並未舉證證明上訴人有變更系爭切結書之約定等情
    ，業如前述；又上訴人迄未受償任何款項，亦如前述，自難
    認其於本件請求有重複受償之情形，至本件言詞辯論終結後
    ，上訴人如有自系爭執行事件受償系爭借款本息，亦非本件
    所得審究。被上訴人上開抗辯，均不足取。
　㈢上訴人依不當得利規定請求部分：
　　按無法律上之原因而受利益，致他人受損害者，應返還其利
    益。雖有法律上之原因，而其後已不存在者，亦同，民法第
    179條固有明文。然查，上訴人係依系爭契約匯款至被上訴
    人指定之顯德公司永豐銀行帳戶，乃有法律上原因，且該原
    因仍存在，核與不當得利要件未符，上訴人依民法第179條
    規定，請求被上訴人給付200萬元本息及違約金，洵屬無據
    ，不應准許。
六、綜上所述，上訴人依消費借貸之法律關係即109年9月23日口
    頭借貸契約及系爭契約，請求被上訴人給付200萬元及自109
    年9月28日翌日起至清償日止，按年息16%計算之利息，為無
    理由，不應准許，原審為上訴人敗訴之判決，並駁回其假執
    行之聲請，經核並無不合，上訴意旨指摘原判決不當，求予
    廢棄改判，為無理由，應駁回其上訴。上訴人追加依系爭切
    結書約定，請求被上訴人給付200萬元，及自110年9月28日
    起至清償日止，按年息5%計算之利息，為有理由，應予准許
    ，爰判決如主文第2項所示；逾此部分之請求，為無理由，
    不應准許，應予駁回。至上訴人另追加依不當得利請求部分
    ，亦屬無據，併予駁回。 
七、本件事證已臻明確，兩造其餘之攻擊或防禦方法及所用之證
    據，經本院斟酌後，認為均不足以影響本判決之結果，爰不
    逐一論列，附此敘明。
八、據上論結，本件上訴為無理由，追加之訴為一部有理由、一
    部無理由，依民事訴訟法第449條第1項、第79條，判決如主
    文。
中　　華　　民　　國　　111 　年　　9 　　月　　27　　日
                    民事第六庭    
                        審判長法  官 周美雲
                              法  官 江春瑩
                              法  官 游悅晨
正本係照原本作成。
如不服本判決，應於收受送達後20日內向本院提出上訴書狀，其
未表明上訴理由者，應於提出上訴後20日內向本院補提理由書狀
（均須按他造當事人之人數附繕本）上訴時應提出委任律師或具
有律師資格之人之委任狀；委任有律師資格者，另應附具律師資
格證書及釋明委任人與受任人有民事訴訟法第466 條之1第1項但
書或第2項所定關係之釋明文書影本。如委任律師提起上訴者，
應一併繳納上訴審裁判費。
中　　華　　民　　國　　111 　年　　9 　　月　　28　　日
    　　　　　　　　　　　　　書記官 王詩涵